【裁判字號】    91,上訴,1415
【裁判日期】    920408
【裁判案由】    偽造有價證券
【裁判全文】
臺灣高等法院臺南分院刑事判決                                    行股
    上  訴  人
    即  自訴人  甲  ○  ○
    被      告  乙  ○  ○
    指定辯護人  本院公設辯護人  丙  ○  ○
右上訴人因自訴被告偽造有價證券案件，不服臺灣臺南地方法院九十一年度自緝字第
十九號中華民國九十一年十一月六日第一審判決，提起上訴，本院判決如左：
    主      文
上訴駁回。
    理      由
一、上訴人即自訴人甲○○自訴意旨略以：被告乙○○於民國（下同）八十四年七月
    間，曾利用自訴人在臺東就職之機會，多次前往自訴人位在臺南縣仁德鄉○○○
    街四巷五號之住處，藉逗留屋內等候自訴人之妻林玟玟下班之機會，取走自訴人
    置於客廳櫃檯內已簽妥自訴人署押，尚未填寫發票日期、面額之空白支票三紙（
    付款人均為美國運通銀行高雄分行、票號分別為一三０七四七號、一三０七四八
    號、一三０七四九號），旋分別在一三０七四九號及一三０七四八號上，自行依
    序填載發票日期為八十四年八月二十五日、一九九五年八月二十五日（即民國八
    十四年八月二十五日）、面額各為一千萬元及二千萬元，完成發票後，於八十四
    年八月間，持交榮旭冰溫科技股份有限公司（下稱榮旭公司）之代表人楊東勝，
    而予以行使，嗣楊東勝將一三０七四九號支票提示未獲付款後，即將該二紙支票
    交還被告，被告復將一三０七四八號支票交予蔡青山而予以行使，嗣因蔡青山將
    該一三０七四八號支票傳真予自訴人之朋友黃仙良，並請黃仙良聯絡自訴人出面
    處理，而自訴人於八十五年八月一日，經由黃仙良轉告始發覺遺失上開三紙支票
    ，繼於八十五年十月三日，自訴人之妻林玟玟告訴被告詐欺案件審理時，經由楊
    東勝之證詞始悉上情。因認被告涉犯有刑法第三百二十條竊盜及刑法第二百零一
    條第一項偽造有價證券等罪嫌云云。
二、按犯罪事實應依證據認定之，無證據不得推定其犯罪事實；又不能證明被告犯罪
    者，應諭知無罪之判決；刑事訴訟法第一百五十四條、第三百零一條第一項，分
    別定有明文。次按認定被告有罪之事實，應憑證據，如未能發現相當之證據，或
    證據不足以證明，自不能以推測或擬制之方法，以為裁判之基礎；且自訴人之自
    訴，係以使被告受刑事追訴為目的，是其陳述是否與事實相符，仍應調查其他證
    據以資審認，是自訴人之陳述為認定事實之依據時，必其陳述並無瑕疵，且就其
    他方面調查，亦與事實相符，始得採為論罪科刑之依據；亦迭據最高法院著有判
    例在案。自訴人認被告涉犯有上開偽造有價證券等罪嫌，無非係以上開一三０七
    四八號面額二千萬元之支票影本一紙、自訴人函催被告返還上開三紙支票及被告
    函覆之存證信函各一份、及美國運通銀行對帳單一紙等存卷為論據。訊據被告固
    不諱言有於上開一三０七四九號、一三０七四八號、及一三０七四七號三張空白
    支票上，填寫發票日期及面額完成發票，並持交他人而予以行使之事實；惟堅詞
    否認有何偽造有價證券及竊盜之犯行，並辯稱：上開三張空白支票係自訴人交其
    簽發使用，因自訴人與其合夥從事檳榔冰溫技術，於八十四年辦理冰溫技術發表
    會時，自訴人自稱係公務員不能出面，並稱相信其為人，即拿空白支票三張授權
    其簽發，充供向榮旭公司購買冰溫技術代理權之用，其遂據予簽發其中一三０七
    四九號及一三０七四八號空白支票，持交榮旭公司之楊東勝義收執，另一三０七
    四七號空白支票，面額一百萬元，則係簽發持交一家廣告公司，此均係與購買檳
    榔冰溫技術有關之支出，其何來竊取各該支票並予以偽造行使之有等語。
三、經查：
（一）被告之所以取得自訴人所有之上開美國運通銀行高雄分行，票號一三０七四九
      號及一三０七四八號空白支票，並予以簽發使用，已據被告在原審供稱：「那
      票是自訴人拿給我投資檳榔冰溫技術要拿下代理權用的，上面的日期、金額是
      我填的，他拿票給我的日期我忘了，是我們要投資檳榔冰溫技術發表會當天給
      我二張的，一張一千萬，一張二千萬，日期及金額都是我填的，他給我的是他
      填好名字的空白票。」、「（支票給何人？）我都交給楊東勝，後來一千萬的
      支票退票了，我才與楊東勝解除契約，把支票拿回來，蔡青山是黑道的，他知
      道這問題，他說要替我要債，一張二千萬的支票我交給他，我沒有答應要他幫
      我要債，一千萬的票沒有給蔡青山。」等語甚詳（見原審自緝字卷第三十九、
      四十頁），繼在本院亦為相同旨意之供述不移，微論其所言係自訴人持交授權
      簽發用以投資檳榔冰溫技術云者是否屬實，然據此已顯見系爭二張支票係由被
      告在自訴人已簽名之空白支票上，填載發票日期及面額，並在背面簽名背書後
      ，由被告將之交予楊東勝，楊東勝將其中票號一三０七四九號、面額一千萬元
      之支票，於八十四年九月一日提示不獲兌現後，於八十四年九月六日該二紙支
      票返還被告，被告則再將票號一三０七四八號、面額二千萬元之支票影本交予
      蔡青山，核與自訴人所陳各該情節相符，並據證人黃仙良在原審證稱：「是八
      十五年七月二十八日，臺中一位蔡青山打電話給我說票是乙○○給他，要我轉
      告自訴人甲○○：：」（見原審自字卷第九十一頁）、「（為何蔡青山會打電
      話給你？）他說被告給他我的電話，要我轉告自訴人他的票要快點來處理，八
      十五年八月一日，我與自訴人開車到臺中找蔡青山，蔡青山要討債，我才把雙
      方找出來，自訴人說他沒有開票給他，自訴人問被告二千萬支票係何時何地何
      故交付：：」等語屬實（見原審自緝字卷第四十二頁），復有上開支票影本二
      紙、退票理由單一紙存卷足稽（見原審八十五年度易字第二四五六號卷第一一
      四頁）。是系爭支票上之自訴人簽名，既係自訴人所為之真正簽名，而被告亦
      坦承在各該支票上填寫發票日期及面額完成發票行為，則被告是否有自訴人所
      指之犯罪，所應審究者，厥為系爭空白支票是否自訴人持交授權被告簽發行使
      而已。
（二）自訴人固迭否認有與被告合夥從事檳榔冰溫技術投資，而持交系爭三紙空白支
      票授權被告簽發使用之事實，致與被告所辯互有爭議；第依證人楊東勝在原審
      證稱：「（你有收過甲○○的票？）有。」、「（為何有這支票？）是乙○○
      交給我的，是要將定溫技術移轉給乙○○之保證金。我和乙○○有簽約冰溫冷
      凍技術移轉，我們當時簽約是一、二千萬元，他是拿甲○○的票給我，我沒有
      問過他票的來源，票上已寫好發票人，至於日期及面額是在臺中一家飯店當場
      由乙○○寫好交給我二張，當時也有律師在場。」、「（為何沒有兌現？）日
      期之月、日有誤，退票後我們的合約才解除，冰溫技術也沒有移轉給被告。」
      等語（見原審自字卷第九十頁），及另證人即當時提示系爭一三０七四九號支
      票之律師丁○○，在本院證稱：「（中國國際商業銀行高雄分行覆函系爭票號
      為一三０七四九號支票是由你提示？）是我提示的沒錯。」、「（依卷內所示
      這張支票面額一千萬元，你是如何取得的？）在八十四年八月五日有一家榮旭
      冰溫科技股份有限公司，和被告為了資產買賣的事情委託我為履約的見證人，
      依據條款的第三條，被告乙○○在簽約當時要交付二張支票，一張一千萬元，
      一張二千萬元，總數為三千萬元。這二張支票就在買賣契約書的後面有影印附
      上。當時他們約定將這二張支票的正本交由本律師保管，並視雙方面履約的情
      形，由本律師提示支票交換，所以這張支票就由本律師提出交換。另一張二千
      萬元的支票並沒有提示交換，並在八十四年九月六日，他們雙方合意解約，所
      以二千萬元的支票連同退票的這張票，都還給乙○○，乙○○也有在支票影本
      上簽收。」等情（見本院九十二年三月十一日訊問筆錄），暨參諸證人丁○○
      在本院所提出附卷之榮旭公司與被告所簽訂之買賣契約書影本，顯見被告於八
      十四年八月五日，確有與榮旭公司代表人楊東勝，就檳榔冰溫技術之生財器具
      及營業權利訂立買賣契約，約定買賣價金三千萬元，被告同時交付系爭一三０
      七四八號及一三０七四九號支票二紙予楊東勝，並於支票背面簽名背書，且依
  契約第四條規定該契約於上開二紙支票兌現後，八十四年九月十一日起生效，
      嗣因上開支票未獲兌現，雙方於八十四年九月六日解除契約之情事，堪認被告
      所辯前情，並非全然無據，且被告苟非確信上開自訴人名義之支票，係合法取
      得得以有效簽發行使兌現，豈有無端將系爭二張巨額支票，充供投資檳榔冰溫
      技術之價金，並於律師見證下與他人簽定買賣契約？復於支票以自己名義背書
      ？而甘冒隨時為人發覺其係竊盜及偽造有價證券犯行之風險。再參以自訴人於
      八十四年八月七日，確曾以副會長之身分偕同乃妻林玟玟共同出席冰溫科技發
      表會，不惟有照片二張附於原審法院八十五年度易字第二四五六號卷第四十五
      頁為憑，即被告在本院亦直言該情無訛，益足認被告辯稱：上開支票係自訴人
      為投資冰溫技術授權予其簽發云者，核屬實情。雖自訴人迭在原審及本院陳稱
      ：冰溫發表會當日，係被告稱日本冰溫研究所所長患有尿毒，因伊係醫師，請
      伊以副會長名義列席就坐代為照顧該所長，伊不悉該名牌係何會長云云；然考
      該照片，被告係與日本冰溫研究所所長山根昭美，共同坐於主辦席中間，右手
      邊係自訴人與乃妻林玟玟，且自訴人前方之名牌係記載「副會長甲○○先生」
      ，據此顯示自訴人本身即係冰溫科技發表會主辦人員之一，並非自訴人所言僅
      係為照顧日籍會長之便始坐於主辦席而已，況自訴人自承職業醫師，為社會高
      級知識分子，在公共場合參與產品發表會，列坐於有顯示身分職稱之主辦席上
      ，當知參與之角色與責任，衡情豈有輕言不悉該次係以冰溫科技發表會副會長
      之身分出席之理，亦乏任何積極證據，足證該日本冰溫研究所所長患有尿毒，
      須自訴人就近照顧之情事，自訴人空言主張，尚難據為被告不利之認定。又自
      訴人雖復稱：該筆投資冰溫科技之金額龐大，若伊確有投資，豈會未與被告簽
      訂書面契約，及被告何以分文未出云云；然按商業投資型態甚多，未必均有書
      面契約，且出資種類亦非不得以其他方式，諸如技術投資抵付，又契約之成立
      ，僅須當事人互相表示意思一致即成立，並不須有書面契約，苟因自訴人對被
      告十分信任，亦可能全權授權被告簽約事宜，且被告復供稱自訴人僅先提付出
      支票供簽約使用，日後契約生效其亦應分擔投資款在卷，況該契約並未生效，
      自訴人迄今亦未因該二張支票而支付分文票款，是要不得徒以被告與自訴人間
      ，未就投資冰溫技術訂立書面投資契約，及被告有無支付投資分文二情，即反
      為被告不利之證明。
（三）又系爭一三０七四九號支票，既於八十四年九月一日經提示後退票，且依銀行
      作業程序理應通知存款戶，而美國運通銀行均按月寄發對帳單供客戶核對，且
      自訴人上開支票存款帳戶，係於八十四年九月二十四日關戶等情，既有美國運
      通銀行高雄分行九十一年七月十二日美運發（九一）營運字第０二─０三六號
      函、及九十一年九月二十四日美運發（九一）營運字第０二─０六五號函各一
      紙，分別附於原審卷足稽（見原審自緝卷第七十三、八十頁），則自八十四年
      九月一日起，自訴人當已知悉上開支票已遭簽發使用並已退票，並亦可查知另
      有二紙支票離其持有之事實，乃伊何以未辦理掛失止付，或為其他事後追查原
      因以保權益之舉？衡情已與常情有違。退步言，縱如自訴人所稱未接獲銀行通
      知，或於關戶時亦未發覺支票退票及離伊持有之事；然自訴人於八十五年八月
      一日，經由友人黃仙良之告知，及接獲一三０七四八號支票之傳真時，亦早已
      明知支票遭被告簽發並為轉讓之事，卻仍遲至八十六年五月十三日，始提起本
      件自訴，更與時下領用支票使用之正常處理方式不合。況經發票人簽名之空白
      支票，關係發票人之權益重大，類皆會妥善保管之，縱如自訴人所稱系爭三張
      空白支票，係伊先簽名後欲交乃妻簽發以支付日常家用，乃妻亦應謹慎存放，
      豈有得任由到家中之訪客竊取多時而仍不知之理，尤以自訴人在本院亦自承並
      無證據，證明被告有竊取系爭三張空白支票之事實，是比較被告及自訴人所言
      ，寧認被告所辯較符實情，而自訴人似有隱瞞真象，致所指諸多與常情相悖，
      難資為被告不利之證據。
（四）至系爭一三０七四七號支票，被告於甫遭自訴人自訴，即原審八十六年六月十
      一日調查時，係供稱：「另外一張支票票號一三０七四七號是在濟仁神威公司
      ：：他（自訴人）交給我要支付檳榔冰溫技術之廣告費用，支票面額一百萬元
      ，當時面額及日期均未填寫，只有自訴人簽名，他叫我寫金額日期就好。」云
      云（見原審自字卷第三十八頁），繼於原審九十一年六月十四日、七月四日及
      十月十六日訊問時，則均改供稱：「我只有簽發一張一千萬元、一張二千萬元
      之支票，另一張我其沒有經手。」云云，嗣於本院則又改供稱：「（這三張空
      白支票是否同時交給你？）不是，票號一三０七四七號支票是單獨交給我的，
      一三０七四八號支票、一三０七四九號支票是同時交給我的，一三０七四八號
      是簽發二千萬元，一三０七四九號是簽發一千萬元，另外一張一三０七四七的
      支票我現在想起來，面額簽發一百萬元，是交給一家廣告公司，名稱我忘記了
      ，這三張支票是先後簽發的。」云云（見本院卷九十二年二月十八日訊問筆錄
      ），雖先後供述不一，游移不定，是否可採，並非無疑。然因該一三０七四七
      號支票，迄無提示之紀錄，既有上開九十一年七月十二日美運發（九一）營運
      字第０二─０三六號函在卷可佐，則該張支票是否確曾遺失或經簽發等情，除
      自訴人所為無從證實之片面指訴外，並無其他積極確切證據佐證，當不得僅執
      自訴人指訴，即遽認被告有該犯行。
四、綜上各情，參互觀之，系爭一三０七四八號及一三０七四九號支票，既係自訴人
    為投資冰溫技術而持交授權被告簽發，另一三０七四七號支票則無從證明是否確
    曾遺失或經簽發，此外復查無其他積極證據，足認被告確有自訴人所指之犯行，
    本件不能證明被告犯罪。原審為此適用刑事訴訟法第三百零一條第一項規定，諭
    知被告無罪，經核並無不合。自訴人猶執陳詞，認被告所辯不符經驗法則，且投
    資事涉金額龐大，豈會輕言委託他人代填金額，及自訴人若有合夥投資，則自訴
    人既出資三千萬元，被告豈有分文未出坐收漁利等由，指摘原判決認事用法不當
    ，為無理由，應予駁回。
五、據上論斷，應依刑事訴訟法第三百六十八條，判決如主文。
中    華    民    國      九十二    年      四        月      八        日
                                  臺灣高等法院臺南分院刑事第二庭
                                      審判長法官  游  明  仁
                                            法官  蘇  重  信
                                            法官  林  永  茂
右正本證明與原本無異。
自訴人如不服本判決，應於判決送達後十日內向本院提出上訴狀，其未敘述理由者並
應於提出上訴狀後十日內向本院補提理由書（應附繕本)。
被告不得上訴。
                                      法院書記官  劉  岳  文
中    華    民    國      九十二    年      四        月      八        日


司法院資訊處製作；財團法人民間司法改革基金會備份。
